臺灣高等法院臺南分院刑事判決　　　　　　　九十一年度上訴字第五二二號　　Ｃ
　　　上　訴　人
　　　即　被　告　乙　○　○
　　　指定辯護人　本院公設辯護人　甲　○　○
右上訴人因強盜等案件，不服臺灣臺南地方法院九十一年度訴字第一一八號中華民國
九十一年三月二十九日第一審判決（起訴案號：臺灣臺南地方法院檢察署九十一年營
偵字第二十四號），提起上訴，本院判決如左：
      主      文
原判決撤銷。
乙○○意圖為自己不法之所有，攜帶兇器，以強暴致使不能抗拒，而取他人之物，未
遂，處有期徒刑參年陸月。扣案之農用掃刀壹把沒收。
      事      實
一、乙○○意圖為自己不法之所有，於民國（下同）九十年十二月二十八日十一時三
    十分許，向鄰居不知情之陳秀枝借用車號ＭＳＲ—四○八號重機車，以紅色膠帶
    黏貼車牌號碼後，於同日十二時三十分許，駕駛上開機車，至台南縣將軍鄉西華
    村一之一號將軍郵局新營第二十九支局，頭戴安全帽、口戴口罩、手持其所有足
    供兇器使用之農用掃刀一把進入該郵局，因欲讓在場民眾離開，乃先向在該郵局
    內之民眾丁○○揮舞，作勢欲砍殺丁○○，恫嚇其離開，丁○○因畏懼閃避至郵
    局門外，致生危害於安全。乙○○接著向櫃臺人員喝令：「我要向你們郵局搶錢
    」等語，復持該足供兇器使用之農用掃刀，敲打郵局櫃臺玻璃欲進入櫃臺內強盜
    財物，該郵局代理局長丙○○見狀暗按警鈴，嗣因郵局櫃臺玻璃未完全敲破玻璃
    ，致乙○○無法進入櫃臺內強盜財物，隨即駕駛上開機車逃離現場而強盜未遂，
    嗣經現場民眾開車追捕，撞落上開機車車牌後，於同日十三時三十分許，為警循
    線在台南縣將軍鄉北埔村一鄰二號查獲，並在案發現場起出作案之農用掃刀一把
    。
二、案經台南縣警察局學甲分局報請台灣台南地方法院檢察署檢察官偵查起訴。
      理      由
一、右揭犯罪事實，業據上訴人即被告乙○○於警訊、檢察官偵查、原審審理及本院
    調查、審理時坦承不諱，核與證人即將軍郵局代理局長丙○○及丁○○分別於警
    訊及原審審理時所述被告強盜情節大致相符，並有現場、案發時翻拍之照片共二
    十幀附卷及被告所有足供兇器使用農用掃刀一把扣案可稽，被告自白核與事實相
    符。被告乙○○雖另辯稱其有精神病，當時係在精神耗弱的狀態之下所為應可減
    刑云云。然查：被告乙○○僅有因頭痛等病狀至佳里綜合醫院「家醫科」就醫，
    有該院病歷表一份附卷可稽，因而被告所謂其有精神病已見不實。又被告經送行
    政院衛生署台南醫院鑑定其精神狀態，亦認被告「沒有證據顯示有器質性病態或
    精神病症狀」，有該院九十一年五月九日九十一南醫字第九一０二三七九號函附
    卷足資佐證，顯見被告並無精神病症，其所辯行為時精神耗弱，自不足採。是本
    件事證明確，其強盜犯行，應堪認定。
二、又行為後法律有變更者，適用裁判時之法律。但裁判前之法律有利於行為人者，
    適用最有利於行為人之法律，刑法第二條第一項亦有明定。經查被告九十年八月
    二十九日行為後，立法院已於九十一年一月八日修正廢止懲治盜匪條例，並將刑
    法第三百二十八條修正，同年月三十日日經總統公布，於二月一日生效施行。被
    告盜匪行為，在懲治盜匪條例未公布廢止前，依被告行為時所適用之法律而言，
    該條例乃修正前刑法（指九十一年一月三十日修正、增訂前之刑法）之特別法，
    依特別法優於普通法之法律適用原則，自應適用懲治盜匪條例論處，無適用修正
    前刑法之餘地。而懲治盜匪條例之廢止，與刑法強盜、擄人勒贖及其結合犯等相
    關條文之修正及增訂，係經立法院於同日三讀通過，並經總統於九十一年一月三
    十日同日公布施行。考其立法之目的，在以修正後之刑法取代上開條例，避免修
    正前之刑法發生中間法之效力。故懲治盜匪條例雖曰廢止，然因廢止前後，被告
    行為在行為時至裁判時，均有刑罰規定，該條例之廢止，自屬刑法第二條第一項
    之行為後法律有變更，而非刑事訴訟法第三百零二條第四款、第三百八十一條、
    第三百九十三條第四款所稱之刑法「廢止」，亦無所謂因該條例之廢止而應回復
    適用修正前刑法相關條文之餘地。依上說明，被告盜匪行為，法院於九十一年二
    月一日以後裁判時，依刑法第二條第一項規定，並參酌二十五年上字第二六七號
    、二十八年上字第二三九七號、五十一年台上字第二一七九號諸判例意旨，自應
    就被告行為時有效之懲治盜匪條例與裁判時已修正之刑法予以比較適用。至被告
    行為時修正前之刑法相關條文，既不因上開條例廢止而回復，又非中間法，即無
    所謂比較適用問題。而原懲治盜匪條例第五條第一項第一款普通盜匪罪之法定刑
    為「無期徒刑或七年以上有期徒刑」，新修正之刑法第三百三十條第一項之法定
    刑為「七年以上有期徒刑」，比較新舊法，自以修正後之刑法第三百三十條第一
    項有利於行為人。
三、核被告乙○○持足供兇器使用之農用掃刀一把，敲打郵局櫃臺玻璃欲進入櫃臺內
    強盜財物，並未得逞，所為係犯修正後刑法第三百三十條第二項、第一項之加重
    強盜未遂罪；公訴人認被告係犯廢止前懲治盜匪條例第五條第二項、第一項第一
    款之罪，其起訴法條尚有未洽，應予變更。被告已著手強盜行為之實行，未生取
    得財物之結果，為未遂犯，爰依刑法第二十六條前段之規定，按既遂之刑減輕之
    。又其為順利劫取郵局財物，恫嚇民眾丁○○離去，讓丁○○心生畏怖離開，此
    部份所為係犯刑法第三百零五條之恐嚇罪，公訴人因認恐嚇係被告強盜丁○○之
    部份行為，未引用刑法第三百零五條，雖本院認被告無強盜丁○○之行為（容後
    述），然仍不影響本院事實之認定及法條之引用，附為記明。被告之所以恐嚇丁
    ○○係意圖丁○○離去以遂其強盜郵局財物之目的，因而被告所為上開二罪間，
    有方法結果之牽連關係，為牽連犯，應從一重之強盜未遂罪處斷。原審予以論罪
    科刑，固非無見，但查：被告雖無強盜丁○○財物之行為，然恐嚇丁○○部份仍
    應論罪，原審此部份未加審究論科，容有未洽。被告上訴意旨認其行為時精神耗
    弱，本件量刑過重，雖不足採，惟原判決既有可議，自應由本院將原判決撤銷改
    判。爰審酌被告不思正途，竟鋌而攜利刃搶劫郵局，嚴重危害社會治安及善良純
    樸風氣，惡性匪淺，但諒其並未得逞，犯罪後偵審中坦承犯行頗具悔意，及其品
    行、智識程度等一切情狀，量處如主文第二項所示之刑，以資懲儆。扣案之農用
    掃刀一把，為被告所有供犯罪所用之物，已為被告陳明在卷，併依刑法第三十八
    條第一項第二款宣告沒收。
四、公訴意旨另以：被告乙○○於前開時地尚向民眾丁○○揮舞，作勢欲砍殺丁○○
    ，至使丁○○不能抗拒而命丁○○交付金錢，因丁○○趁隙閃避至郵局門外而強
    盜未遂，因認被告此部份亦涉加重強盜未遂罪嫌云云。惟訊據被告乙○○矢口否
    認尚有此犯行，辯稱：我犯案當時的唯一動機是要搶劫郵局而已，並無蓄意要搶
    劫丁○○之金錢，如果我要搶丁○○之金錢，他當時已將錢置放在上開郵局櫃臺
    上，我自可將其取走，但我並沒有將丁○○置放在郵局櫃臺之金錢取走等語，訊
    之證人丁○○供稱：被告乙○○於前開時地，手持農用掃刀一把進入該郵局，固
    有作勢欲砍殺我，並向櫃臺人員喝令：「我要向你們郵局搶錢」，當時我已將錢
    置放在上開郵局櫃臺上，但被告並沒有將我置放在郵局櫃臺上之金錢取走等語，
    從而被告所辯我犯案當時的唯一動機是要搶劫郵局而已，並無蓄意要搶劫丁○○
    之金錢，洵堪採信，應認被告作勢欲砍殺丁○○，並向櫃臺人員喝令：「我要向
    你們郵局搶錢」，係單一強盜財物之持續犯行，核無連續強盜財物之犯意，且此
    部份除被害人丁○○之指訴外，並查無其他證據足資佐證其指訴與事實相符，自
    不得僅憑其之片面指訴而令負罪責。因認此部份被告被訴犯罪不能證明，惟認此
    部份與前揭有罪部份，有裁判上一罪之關係，爰不另為無罪之諭知，附此敘明。
據上論結，應依刑事訴訟法第三百六十九條第一項前段、第三百六十四條、第二百九
十九條第一項前段、第三百條，刑法第二條第一項前段、第三百三十條第二項、第一
項（修正後）、第三百零五條、第二十六條前段、第五十五條、第三十八條第一項第
二款，罰金罰鍰提高標準條例第一條前段，判決如主文。
本案經檢察官羅清溪到庭執行職務。
中    華    民    國      九十一      年      六      月      二十      日
                                  臺灣高等法院臺南分院刑事第四庭
                                      審判長法官  宋    明    蒼
                                            法官  高    明    發
                                            法官  蔡    崇    義
右正本證明與原本無異。
如不服本判決，應於判決送達後十日內向本院提出上訴狀，其未敘述理由者並應於提
出上訴狀後十日內向本院補提理由書（應附繕本)。
                                      法院書記官  李    育    儒
中    華    民    國      九十一      年      六      月      二十四    日
附錄法條：
刑法第三百三十條：
犯強盜罪而有第三百二十一條第一項各款情形之一者，處七年以上有期徒刑。
刑法第三百二十八條第一項：意圖為自己或第三人不法之所有，以強暴、脅迫。藥劑
                          、催眠術或他法，至使不能抗拒，而取他人之物或使其
                          交付者，為強盜罪，處三年以上、十年以下有期徒刑。
刑法第三百零五條：
以加害生命、身體、自由、名譽、財產之事，恐嚇他人致生危害於安全者，處二年以
下有期徒刑、拘役或三百元以下罰金。
